臺北高等行政法院判決
　　　　　　　　　　　　　　　　　　 95年度簡字第00158號
原　　　告　甲○○
被　　　告　經濟部
代　表　人　乙○○（部長）
訴訟代理人　丁○○
　　　　　　丙○○
上列當事人間因水利法事件，原告不服行政院中華民國95年2 月
8 日院臺訴字第0950081053號訴願決定，提起行政訴訟，本院判
決如下：
　　主  文
原告之訴駁回。
訴訟費用由原告負擔。
　　事  實
一、事實概要：被告以原告未依法申請許可，於民國（下同）94
    年5 月29日在翡翠水庫從事獨木舟活動，違反水利法第54條
    之1 第1 項第7 款及經濟部90年8 月6 日經（90）水利字第
    09020204980 號公告臺北翡翠水庫蓄水範圍及蓄水範圍內禁
    止事項第3 點第6 款規定，乃依水利法第93條之3 第1 項第
    1 款規定，以94年8 月29日經授水字第09400132730 號函處
    原告罰鍰新台幣（下同）1 萬元。原告不服，提起訴願，遭
    決定駁回，遂提起行政訴訟。
二、兩造聲明：
    (一)原告聲明：
      1.訴願決定及原處分均撤銷。
      2.訴訟費用由被告負擔。
    (二)被告聲明：
      如主文所示。
三、兩造之主張：
　　(一)原告主張：
      1.首先，原告以「獨木舟活動」名詞上說明，英文上「獨
        木舟活動」是Canoeing／Kayaking中文翻譯為「獨木舟
        活動」，「獨木舟活動」是奧林匹克世界運動比賽項目
        之一，台灣將競賽歸類為「輕艇競賽」屬體委會所管，
        休閒活動就稱為「獨木舟活動」，屬交通部觀光局所管
        。獨木舟活動本身就是一項定義，是一項活動名稱，可
        由「水域遊憩活動管理辦法」中確認之，不可將「獨木
        舟活動」中文拆開解釋。但是，經濟部一再宣稱「獨木
        舟」是為「船筏」，顯然是將「獨木舟」的「舟」單獨
        認定，「船筏」在英文土稱之Boat／Vessel，是器具的
        名稱，「禁止船筏」是應該禁止「器具」- 「船筏Boat
        ／Vessel」，這項「器具」在水庫中是有汙染或影響水
        土保持之顧慮，所以禁止「船筏」有其必要性，是無庸
        置疑。如果將「獨木舟活動」之「舟」單獨拆開，改變
        其性質，由「活動」變成「器具」，硬套說「此舟」
        Ganoeing／Kayaking就是「彼舟」Boat／Vessel ， 加
        以限制，實在無法令人無法心服，只能說被告及行政院
        在利用文字獄手法，曲解「獨木舟活動」，對民眾合法
        行為加以法律沒有之限制，這是錯誤的。
        (1)被告以違反水利法第54之1 條：為維護水庫安全，水
          庫蓄水範圍內禁止下列行為：第7 款：違反水庫主管
          或管理機關公告許可之遊憩範圍、活動項目或行為及
          經濟部90年8 月6 日經（90）水利字第09020204980
          號公告台北市翡翠水庫蓄水範圍及蓄水範圍內禁止事
          項第3 點第6 項：「禁止船筏」據以處罰是錯用法條
          ，與事實不符。原告當天行為是為合法活動Canoeing
          ／Kayaking，並非駕駛器具「船筏」Boat／Vessel，
          有民生報報導為證。另外，依水利法第14條：申請行
          駛船筏、浮具應提送申請書及其他相關證明文件，其
          申請書應載明船筏、浮具之種類、數量、馬力及行駛
          之速度。可以說明「禁止船筏」條文指的是Boat／
          Vessel日之「船筏」器具。
        (2)又依翡翠水庫90年8 月6 日同次公告經（90）水利字
          第09020204980 號禁止事項，有關遊憩之禁止為第4
          款游泳、沐浴、滑水、潛水等活動。並未禁止獨木舟
          活動。行政院駁回訴願理由之一為：明文禁止包括行
          使船筏及其他有妨礙水源、水質、水量、水土保持等
          水庫營運及安全之行為。獨木舟活動沒有證據顯示會
          有所影饗，行政院訴願駁回的認定是違反行政程序法
          第5 條：行政行為之內容應明確。
        (3)水利法54之1 條第7 款，為許可制，原告於94年4 月
          26 日 向台北市主管體育活動主管單位：台北市體育
          處申請於5 月29日辦理翡翠水庫獨木舟試划活動，並
          未經體育處回覆拒絕，依行政程序法之規定，是為許
          可。
      2.在法條使用方法上，被告一再扭曲、擴大認定「船筏」
        定義，讓我十分不解，用另外一種比喻來說，會更清楚
        ：某日教育部舉辦全國體育競審大會，其中有「標槍」
        競賽項目，「標槍比賽」這是一項活動，但是今天有法
        務部檢察官來到現場，將「標槍」查扣列為證物，硬指
        器具「標槍」有「槍」，違反「槍砲彈藥刀械管制條例
        」，將主辦人及運動員等提起公訴量刑，您說合理嗎？
        原告多次向被告反應用船筏名稱來限制獨木舟活動很不
        合理，但是被告一直堅持已見。獨木舟活動Canoeing
        ／Kayaking是為奧運比賽項目，只是在國內不流行，外
        國這項運動有許多人口，也有許多民眾欣賞這項運動，
        國人普遍有恐懼玩水現象，政府宣稱我們是海洋國家，
        這幾年來大力提倡要民眾「親水會水」，舉辦許多活動
        ，如宜蘭親水節，台北「舟遊台北」等活動，可是經濟
        部卻大開倒車，以文字獄手法，讓獨木舟活動沒有場所
        。全世界也從未有任何文件說明獨木舟活動會造成人群
        聚集及水上活動造成之水波衝擊，會汙染水質及破壞水
        庫週邊水土保持之報告。又歐美國家都有法律明文規定
        ，水庫開放民眾休間活動，只是為民生用水等需要，在
        取水口前1 公里禁止遊憩活動。被告及翡翠水庫等單位
        作為違反行政程序法第10條。被告原處分是對「獨木舟
        活動」錯誤認知後，誤刊不適法條，於法不合，訴願決
        定繼予維持，實有不當。原告並非在鑽法律漏洞，爭訟
        告官實非得已，是為爭取「獨木舟活動」合法權益。
      3.針對訴願機關內容答辯如下：
        (1)說石門水庫為多目標水庫不同，意指石門水庫可以划
          獨木舟，但是依據「水庫蓄水範圍使用管理辦法」第
          5 條：於蓄水範圍內為下列使用行為，其行為人應向
          其管理機關（構）申請許可，第4 款、行駛船筏、浮
          具。所以同樣在石門水庫划獨木舟，經濟部同樣可以
          按此款開罰，並不因為翡翠水庫或石門水庫有所不同
          。翡翠水庫污染源並非獨木舟活動造成。
        (2)小船管理規則第10條之1 第1 項第1 款規定：免丈量
          者，是否有發給船籍，如果沒有，就代表獨木舟不屬
          於「船筏」。獨木舟活動管理機關為台北市政府體育
          處，本次活動已經申請報備。獨木舟活動不曾有人群
          聚集或水波衝擊造成水土保持問題。此爭訟目的，在
          爭取經濟部正視獨木舟活動之事實，及「水域遊憩活
          動管理辦法」公告實施後，獨木舟活動經濟部應當作
          出規劃（依行政程序法之規），何處可以活動，或那
          裡不可以活動，而非以「禁止船筏」一概禁絕。
　　(二)被告主張：
      1.依水利法第54條之1 第1 項第7 款規定為，維護水庫安
        全，水庫蓄水範圍內禁上違反水庫主管機關或管理機關
        公告之遊憩範圍、活動項目或行為；次依水庫蓄水範圍
        使用管理辦法第5 條第1 項規定，「於蓄水範圍內為下
        列使用行為，其行為人應向其管理機關（構）申請許可
        ：‧‧‧四、行駛船筏、浮具。五、水域、水面使用‧
        ‧‧」，同條第2 項規定，前項應經許可使用之行為以
        水庫管理機關（構）依其水庫設立目的及管理之需要公
        告者為限；及依被告90年8 月6 日經（90）水利字第
        09020204980 號公告「臺北翡翠水庫蓄水範圍及蓄水範
        圍內禁上事項」第3 點規定禁止於水庫蓄水範圍內進行
        包括游泳、沐浴、滑水、潛水、行駛船等水上活動。另
        依據水利法第93條之3 第1 項第1 款規定，有第54條之
        1 第1 項第7 款所規定違反水庫主管或管理機關公告許
        可之遊憩範圍、活動項目或行為者，處罰鍰1 萬元以上
        5 萬元以下。
      2.原告於94年5 月29日帶領十餘位同好，未依法申請且未
        經同意，擅於翡翠水庫蓄水範圍內從事獨木舟水上活動
        經民生報94年5 月31日戶外旅遊B7版報載，並附有當日
        活動照，經水庫管理機關臺北翡翠水庫管理局查證，證
        實原告確有於翡翠水庫蓄水範圍內從事獨木舟水上活動
        ，另外原告亦於94年6 月30日給臺北翡翠水庫管理局及
        總統信箱、院長信箱等單位電子郵件中承認確實於94年
        5 月29目在翡翠水庫蓄水範圍內從事獨木舟水上活動。
        因原告已違反水利法第54條之1 第1 項第7 款規定及被
        告公告之「臺北翡翠水庫蓄水範圍及蓄內禁止事項」第
        3 點第6 款規定，翡翠水庫管理局予以舉發。被告乃依
        水利法第93條之3 第1 項第1 款規定，以94年8 月29日
        經授水字第09400132730 號處分書處以罰鍰新台幣1 萬
        元整。
      3.翡翠水庫及包括烏來、坪林、石碇、雙溪、新店等地於
        民國72年已劃為水質水量保護區，為供應大台北地區民
        生用水最重要的水源地且為單一標的水庫（與石門水庫
        為多目標水庫不同），基於保護水質、水量及水源，被
        告於90年8 月6 日公告「臺北翡翠水庫蓄水範圍及蓄水
        範圍內禁止事項」，明文禁止包括行駛船筏及其他有妨
        礙水源、水質、水量、水土保持等水庫營運及安全之行
        為。又水體污染的來源可分為點源污染與非點源污染，
        非點污染包含水域遊憩活動，依行政院環境保護署89年
        進行翡翠水庫污染研究結果，點源污染占集水區污染源
        18% 而非點污染則占82% ，尤其是翡翠水庫上游的農地
        、遊憩區、施工工地，均會因下雨而沖刷出各種污染物
        ，且水上活動（包括獨木舟）所造成人群的聚集及水上
        活動所造成的水波衝擊，也會污染水質及破壞水庫週邊
        水土保持。翡翠水庫水質近年來已逐漸惡化，過去水質
        介於貧養至普養間，目前卻介於普養至優養之間，確值
        令人警惕，水質一旦惡化，要予恢復頗為困難。翡翠水
        庫集水區相關管理機關為改善水庫水質花費約22億餘元
        ，於89年完成石碇鄉永安、碧山、格頭3 村3 百70餘戶
        遷村案，主要目的即在於減少人為污染。近來為研擬臺
        北水源特定區公私有地處理分期實施計畫，計畫籌措42
        億元辦理劃設保護帶等措施，在在皆為保護翡翠水庫水
        源區。原告等未經許可，擅於翡翠水庫蓄水範圍內從事
        獨木舟水上活動，已明確違反規定，所為處分並無不當
        。
      4.原告理由略謂：主張獨木舟是為一種「活動」主體，並
        非「器具」（船筏）主體，且自「水域遊憩活動管理辦
        法」公告後，「獨木舟活動」為合法行為，被告所舉違
        反水利法第54條之l 第1 項第7 款規定遊憩活動為許可
        事項，「臺北翡翠水庫蓄水範圍及蓄水範圍內禁止事項
        」內禁止事項第3 點算6 款「禁止船筏」據以處罰是錯
        用法條，與事實不符等，不符處分要件乙節。1.關於原
        告陳辯有關水利法遊憩活動為許可事項、蓄水範圍禁止
        事項未禁止獨木舟遊憩活動等，為原告對該法規之曲解
        2.次查依據交通部發布之「小船管理規則」第2 條第1
        項規定：「本規則所稱小船，為總噸位未滿50噸之非動
        力船舶，或總噸位未滿20噸之動力船舶」及第10條之1
        第1 項第1 款規定：「專供競賽或運動使用之下列非動
        力小船，得免除檢查、丈量：一、長度未滿18 公 尺之
        龍舟、獨木舟」。因此獨木舟屬非動力小船之定義非常
        明確3.再者縱使獨木舟非原告所認知之舶筏依照水利法
        第54條之1 第1 項第7 款、水庫蓄水範圍使用管理辦法
        第5 條第1 項第5 款規定水域、水面使用，如管理機關
        （構）依其水庫設立目的及管理之需要公告為應經許可
        使用之行為，亦應向其管理機關（構）申請許可，原告
        等未經許可，擅於翡翠水庫蓄水範圍內從事獨木舟水上
        活動，已明確違反規定。4.獨木舟本身或許不會造成水
        質污染，但獨木舟活動所造成人群的聚集及水上活動所
        造成的水波衝擊，確實會污染水質及破壞水庫週邊水土
        保持。因此，為維護大台北地區近5 百萬人最重要的水
        源地，尚需相關機關與民眾共同協助減少污染，自無開
        放水上活動產生前後政策矛盾情事。
      6.本案被告依據水利法第54條之1 第1 項第7 款規定及公
        告之「臺灣翡翠水庫蓄水範圍及蓄水範圍內禁止事項」
        第3 點第6 款規定處分，並無違誤。原告主張無理由，
        請判決如訴之聲明。
　　理  由
一、按水利法第54條之1 第1 項第7 款規定，為維護水庫安全，
    水庫蓄水範圍內禁止違反水庫主管或管理機關公告許可之遊
    憩範圍、活動項目或行為。第54條之2 後段規定，水庫蓄水
    範圍之使用管理、蓄水範圍之界限與核定公告程序及其他應
    遵行事項之辦法，由中央主管機關定之。第93條之3 第1 款
    規定，有第54條之1 第1 項第7 款所規定違反水庫主管或管
    理機關公告許可之遊憩範圍、活動項目或行為者，處1 萬元
    以上5 萬元以下之罰鍰。次按水庫中央主管機關經濟部依據
    水利法第54條之2 訂定之「水庫蓄水範圍使用管理辦法」第
    5 條第1 項規定「於蓄水範圍內為下列使用行為，其行為人
    應向其管理機關（構）申請許可：一、施設建造物。二、變
    更地形地貌。三、放生、捕撈孳生魚類、水產物。四、行駛
    船筏、浮具。五、水域、水面使用。六、其他影響水庫水質
    、水庫營運安全之使用行為。」又經濟部90年8 月6 日經（
    90）水利字第09020204980 號公告臺北翡翠水庫蓄水範圍及
    蓄水範圍內禁止事項，其中第3 點亦規定：「本水庫蓄水範
    圍內，除其他法令另有規定或經管理單位同意外，應禁止下
    列事項：（一）占墾、砍伐、放牧、採取土石、礦物、傾倒
    廢棄物行為。（二）種植農作物、畜養家禽、家畜、堆置物
    品致污染水體者。（三）取用水庫內水源。（四）游泳、沐
    浴、滑水、潛水活動。（五）養殖、垂釣、捕撈水產物。（
    六）行駛船筏。（七）未經水庫管理機關核准在壩頂及壩體
    行駛車輛。（八）其他有妨礙水源、水質、水量、水土保持
    等水庫營運及安全之行為。」
二、查本件原告於94年5 月29日帶領十餘位同好，未依法申請且
    未經同意，擅於翡翠水庫蓄水範圍內從事獨木舟水上活動，
    此為原告所不爭，並有民生報94年5 月31日戶外旅遊B7版報
    載及當日活動照片附原處分卷可稽，自堪信為真實。核原告
    所為，已違反水利法第54條之1 第1 項第7 款規定及被告公
    告之「臺北翡翠水庫蓄水範圍及蓄內禁止事項」第3 點第6
    款規定，被告依水利法第93條之3 第1 項第1 款規定，處以
    罰鍰新台幣1 萬元，於法並無違誤，訴願決定予以維持，亦
    無不合。
三、原告起訴意旨雖稱：伊當天係從事獨木舟「活動」，而非駕
    駛「器具」（船筏），「獨木舟活動」為合法行為；又依小
    船管理規則規定，獨木舟免除檢查、丈量，故不發執照，所
    以獨木舟不是小船，不屬「船筏」，被告所舉違反水利法第
    54 條之l第1項第7款規定遊憩活動為許可事項，「臺北翡翠
    水庫蓄水範圍及蓄水範圍內禁止事項」內禁止事項第3點第
    6款「禁止船筏」據以處罰，有所違誤云云。惟查：
    (1)依據交通部發布之「小船管理規則」第2 條第1 項規定：
      「本規則所稱小船，為總噸位未滿50噸之非動力船舶，或
      總噸位未滿20噸之動力船舶」及第10條之1 第1 項第1 款
      規定：「專供競賽或運動使用之下列非動力小船，得免除
      檢查、丈量：一、長度未滿18公尺之龍舟、獨木舟」。因
      此，獨木舟屬非動力小船之定義非常明確。原告徒以獨木
      舟可免檢查、丈量及不須執照，即謂其不屬小船或「船筏
      」云云，推論不合邏輯，實非可採。
    (2)從事獨木舟活動，當然有行駛獨木舟（船筏）之行為，此
      為一事之兩面。又獨木舟活動固非不法，然並非任何場所
      均可實施而漫無限制；本件所罰者，並非獨木舟活動之本
      身，而係原告未經申准或同意，擅在設有限制之場所從事
      獨木舟活動之行為。
    (3)原告從事獨木舟活動，既有行駛獨木舟（船筏）之行為，
      其未經依法申請或未經同意，顯已違反水利法第54條之1
      第1 項第7 款之規定及被告公告之「臺灣翡翠水庫蓄水範
      圍及蓄水範圍內禁止事項」第3 點第6 款之規定。原告主
      張其未違法云云，自不足採。
四、綜上所述，本件原處分及訴願決定，俱無不合；原告所訴，
    核不足採；其訴請撤銷訴願決定及原處分，為無理由，應予
    駁回。又本件為簡易訴訟程序事件，依卷內資料及本院調查
    所得，事證已臻明確，故不經言詞辯論為之，併此敘明。
據上論結，本件原告之訴為無理由，依行政訴訟法第233條第1項
、第236條、第195條第1項後段、第98條第3項前段，判決如主文
。
中　　華　　民　　國　　96　　年　 　1　　月　　8　　 日
                          第七庭法  官　李　得　灶
上為正本係照原本作成。
本件以訴訟事件所涉及之法律見解具有原則性者為限，始得於本
判決送達後20日內向本院提出上訴狀並表明上訴理由，如已於本
判決宣示後送達前提起上訴者，應於判決送達後20日內補具上訴
理由（均按他造人數附繕本），且經最高行政法院許可後方得上
訴。
中　　華　　民　　國　　96　　年　 　1　　月　　8　　 日
                              　書記官　蔡　逸　萱
